【裁判字號】    95,重上更(二),139
【裁判日期】    950928
【裁判案由】    妨害婚姻
【裁判全文】
臺灣高等法院臺中分院刑事判決   95年度重上更(二)字第139號
上  訴  人  臺灣彰化地方法院檢察署檢察官
被      告  戊○○
上列上訴人因被告妨害婚姻案件，不服臺灣彰化地方法院90年度
訴字第207號中華民國90年4月4日第一審判決 （起訴案號：臺灣
彰化地方法院檢察署89年度偵字第4433號），提起上訴，經判決
後，由最高法院第二次發回更審，本院判決如下：
    主    文
上訴駁回。
    理    由
一、公訴意旨略以：被告戊○○於民國八十七年三月九日在台南
    縣關廟鄉五甲村與己○○舉行訂婚及結婚儀式，同時並祭拜
    祖先及宴請親友，有公開之儀式及二人以上之證人，已符合
    民法規定之結婚形式要件，為有配偶之人。詎其竟趁己○○
    產下女兒謝淑華後體虛回娘家休養之際，再於八十八年七月
    四日，在彰化縣埔心鄉○○路七三巷五九號自宅與蕭雅鳳重
    為婚姻，並宴請親友及辦理結婚登記；案經己○○委由李淵
    源律師訴由臺灣彰化地方法院檢察署檢察官偵辦，因認被告
    涉有刑法第二百三十七條前段之重婚罪嫌。
二、公訴人認被告涉有上開犯罪，係以業經告訴人己○○於偵查
    中指述歷歷，並提出照片六幀及結婚證書乙紙附卷可稽；且
    有證人乙○○、劉參環之證述為主要論據；訊據被告戊○○
    固不否認有與蕭雅鳳定婚之事實，惟堅詞否認有何重婚犯行
    ，辯以：其與己○○於八十七年三月九日僅係辦理訂婚儀式
    ，並未與己○○結婚，當日女方要求寫結婚證書，但男方認
    既僅訂婚，所以將證書內之「結」婚改成「定」婚，不知何
    時又補上一「結」字等語。
三、按犯罪事實應依證據認定之，無證據不得推定其犯罪事實，
    又不能證明被告犯罪者，應諭知無罪之判決，刑事訴訟法第
    一百五十四條、第三百零一條第一項分別定有明文。次按事
    實之認定，應憑證據，如未能發現相當證據，或證據不足以
    證明，自不能以推測或擬制之方法，為裁判基礎（最高法院
    四十年台上字第八十六號判例參照）。又認定犯罪事實，所
    憑之證據，雖不以直接證據為限，間接證據亦包括在內，然
    無論直接或間接證據，其為訴訟上之證明，須於通常一般之
    人均不致於有所懷疑，而得確信其為真實之程度者，始得據
    為有罪之認定，倘其證明尚未達到此一程度，而有合理之懷
    疑存在時，即無從為有罪之認定（最高法院七十六年台上字
    第四九八六號判例參照）。
四、經查，卷附之結婚證書原本（附於偵查卷證物袋），其內所
    載於某年月日在某處所「舉行結婚典禮」一句，業將其中之
    「結」字塗抹，並於該字右旁另書以「定」字，且細觀塗抹
    「結」字之墨色、與「定」字之墨色及證書內其餘字跡之墨
    色均互核同一，顯可認將「結」字塗抹、另改書「定」字等
    ，與填載書寫全部結婚證書之其餘文字，係在同一時、地，
    以相同之筆所完成，被告所辯當日僅有訂婚一節，尚非無稽
    ，反觀該證書上「結」字遭塗抹後另於左旁再書以補上一「
    結」字，該「結」字之墨色與所用之筆，與證書內其餘字體
    均明顯有別，應可見此「結」字與其餘證書內字跡非同一時
    、地所為，既然此結婚證書原為告訴人收執及於偵查中提出
    ，亦可疑為告訴人事後臨訟所補寫，況果如告訴人所言當日
    因同時舉行結婚、訂婚之儀式，則逕於上揭「結」字旁加寫
    一「定」字，已足可表結婚、定婚同時舉辦之旨，又何須將
    該「結」字抹去再補一「結」字？是公訴人所引為證據之上
    揭結婚證書記載，容有可疑不能遽採；再觀由告訴人提供、
    卷附之當日儀式、宴客之照片，被告雖身著正式服裝，惟究
    與一般結婚新郎禮服有別，告訴人所著亦與新娘婚紗有所不
    同，再衡諸當日舉行儀式、宴客之地點在女方家中，告訴人
    未能提出證據證明被告（男方）亦有大批親友與宴，或被告
    有另行舉辦婚宴宴請男方親友，及結婚之喜帖、禮金簿、正
    式之婚紗結婚照等亦付之闕如等情，僅能認當日舉行之儀式
    較似訂婚儀式，而查無何被告有與告訴人結婚之確證。
五、至證人乙○○固於偵查時證稱：「我是接到女方父親之通知
    ，是結婚與訂婚一起辦，且當天婚禮是我主持，我有公告來
    參加之親友，當天是結婚訂婚一起辦，亦有舉行祭拜祖先之
    儀式」、「因為當天是訂婚，後來決定結婚訂婚一起辦，所
    以我就拿另一支筆再寫上結婚。結婚證書應該是男、女方各
    一本。」等語（見八十九年度偵字第四四三三號偵查卷第三
    八頁）；嗣於本院前審訊問時證稱：「本來說是要訂婚，叫
    我去主持訂婚，但訂婚前五天告訴人之父說小孩要出生了，
    訂婚、結婚一起來。所以才將證書上原「結」畫掉，改「訂
    」。於結婚當天再加「結」字，所以墨汁不同，但都是我寫
    的，被告也有看過。」、「有告訴大家說孩子要生了，所以
    結婚訂婚一起來。且有拜祖先，女方母親有潑水，女方要離
    開時也有丟扇子，如果訂婚不用這樣。」等語（參本院前審
    卷第三一、三二頁），另證人即客人劉參環於偵查時證稱：
    「當日是女方父親跟我說要結婚，我才去參加。」、「（問
    ：當天是否有聽到主持人說結婚訂婚儀式一起辦？）有。」
    等語（參同上偵卷第三八頁）。第查，證人乙○○固於本院
    結證稱：87.3.9日被告與告訴人曾在台南縣關廟鄉五甲村告
    訴人住處舉行餐宴，當天你有無出席？證人乙○○答有。審
    判長問現場餐宴何人主持？證人乙○○答丁○○的朋友的太
    太主持，名字我不清楚。審判長問當天你出席該餐宴是否純
    粹只參加餐宴，而未擔任主持人？證人乙○○答是的。審判
    長問當天為何會舉辦此餐宴？證人乙○○答當天是要訂婚，
    但因為他們所帶來的東西物品是要祭祖的，所以我經過他們
    雙方的同意就把訂婚的訂字改成結字。審判長問你所謂的經
    他們同意係指何人之同意？證人乙○○答就是他們雙方，就
    是男女方及雙方父母。審判長問被告當時有無同意？證人乙○○答有，他們都有同意。審判長問當天才決定訂婚、結婚
    一起舉行？證人乙○○答是的，他們雙方當時講好，一起決
    定的。審判長問既然是當天決定訂婚、結婚一起，為何要將
    定字改掉，改成結字？（提示卷附結婚證書）證人乙○○答
    因為被告他家離書局有一段路，所以才用簽字筆寫。因為當
    時有二支筆，我是用二支筆寫的，才會墨色不同。審判長問
    既然是一起寫，為何要用二支筆寫？證人乙○○答因為先寫
    訂，之後講好後才寫結，都是當天寫的。審判長問你在偵查
    中出庭作證，你說你是接到女方父親通知是訂婚、結婚一起
    辦，當天餐宴是由你來主持，為何今日所述與在偵查中所述
    不同？（提示偵查卷第38頁）證人乙○○答因為當時祭祖的
    那儀式是由我來點香，但餐宴會的那些不是我主持的。審判
    長問對你於本院上訴審證述說本來要訂婚，所以要你來主持
    訂婚，但訂婚前五天女方父親來電說孩子快出生了，所以訂
    婚、結婚要一起辦，至於男方是否知道訂婚、結婚是否一起
    辦，你陳述女方應該會通知，為何與今日所述不同？（提示
    本院上訴審卷第31、32頁）證人乙○○答因為這個事情，隔
    了有一段時間，祭祖時我是有主持，但喜宴的主持就不是我
    。但因事隔太久，有一些事情忘記了。故證人乙○○固於本
    院歷次審理時與在檢察官偵查中所證述，結婚與定婚同時辦
    理是由己○○之父親在宴會之五天前告之，或宴會當天才由
    男女及雙方之父母當天決定，宴會是否由其主持的，均前後
    不一，且男方於結婚時，欲以車將新娘帶離其娘家時，新娘
    才於新娘車起動時丟扇，及新娘母親潑水之舉，然當日結婚
    與定婚宴會既均在女方家舉行，又何來丟扇、潑水之舉，再
    者，台中以南之習俗，定婚均在女方家舉行，由女方請客，
    結婚則在男方家舉行，由男方請客，因而，證人乙○○之上
    開供述，亦與台中以南之習俗相違，故其證言顯然不可採為
    不利被告之認定。另證人劉參環在偵查中證稱，當日是女方
    父親跟伊說要結婚，其才去參加，有聽到結婚與定婚一起辦
    云云。然是否舉行結婚儀式，不能單憑口說，要有儀式，故
    其證言亦不可採為不利被告之認定。茲證人許日星、許蜜蜂
    、丙○○○、許劉卻等人已於偵查或本院審理中證稱當日僅
    舉辦訂婚典禮、被告無與告訴人結婚等情，徵諸上開證人所
    言，核與女方並無發結婚喜帖，無收禮金，新郎新娘沒穿結
    婚禮服，及所行婚禮與台中以南之習俗相違相符，核堪採信
    。故被告辯稱，其與己○○僅辦理定婚儀式，尚未結婚，其
    以後之與蕭雅鳳結婚，並無重婚犯行等語，尚屬可採。揆諸
    上開所示，既查無積極證據，間接證據又未達通常一般之人
    均不致於有所懷疑，而得確信其為真實之程度，被告犯罪即
    屬不能證明，無從判命被告應負重婚罪責，原審因諭知被告
    無罪之判決，並無不當。公訴人上訴意旨，復執陳詞，指摘
    原審判決違誤，求予撤銷，並無理由，應予駁回。
據上論結，應依刑事訴訟法第三百六十八條，判決如主文。
本案經檢察官甲○○到庭執行職務。
中    華    民    國    95    年    9     月    28    日
      刑事第十一庭  審判長法  官  黃  梅  月
                          法  官  林  宜  民
                          法  官  黃  日  隆
上列正本證明與原本無異。
如不服本判決應於收受送達後十日內向本院提出上訴書狀，其未
敘述上訴之理由者並得於提起上訴後十日內向本院補提理由書（
均須按他造當事人之人數附繕本）。
                          書記官  陳  三  軫
中    華    民    國    95    年    9     月    29    日
                                                      Ｒ


司法院資訊處製作；財團法人民間司法改革基金會備份。
